【裁判字號】    92,判,42
【裁判日期】    920116
【裁判案由】    醫療法
【裁判全文】
最  高  行  政  法  院  判  決                      九十二年度判字第四二號
    上  訴  人  甲○○
    被 上訴 人  高雄市政府
    代  表  人  乙○○
右當事人間因醫療法事件，上訴人對於中華民國九十年十月十六日高雄高等行政法院
九十年度簡字第三八七五號判決，提起上訴，本院判決如左：
    主  文
上訴駁回。
上訴審訴訟費用由上訴人負擔。
    理  由
上訴人起訴主張：一、上訴人係高雄市鹽埕區○○○路二一六號楊柯診所負責醫師，
於民國八十九年十月十五日於該診所為病人謝怡昌進行肢體縫合手術，由於該診所並
非健保特約醫療機構，診治過程全額自費，於八十九年十月十五日至同年月二十四日
治療期間共收取新台幣（下同）七八、二五○元，其中有「住院費」九千元，案經被
上訴人查獲，以上訴人違反醫療法第十八條第二項：「醫療機構不得違反收費標準，
超額收費」規定，爰依同法第七十七條第一項規定處予罰鍰銀元五仟元；並依醫療法
施行細則第十三條之規定，通知該診所限於九十年三月十日前將超收費用退還病人。
上訴人不服，提起訴願，經遭決定駁回，遂提起本件訴訟。二、惟上訴人雖為開設「
診所」，但其顯微手術之專業知識及技能堪稱首擘，留置病患觀察，無異提供病患更
好的醫療照顧，是以其不適用於收費標準觀察病床之時間昭然若揭。觀察病床亦屬病
床之一種，雖與醫院之病床有別，但針對顯微手術之特殊性，自不抹煞其功用，是以
訴願決定之「觀察床使用以二十四小時為限」，實屬失當。因其未將上訴人開設診所
之特殊情況予以考慮，剝奪病患取得更好的醫療照顧，嚴重違反憲法賦予人民的健康
權，更是違法失當。為此訴請撤銷原處分及訴願決定云云。
被上訴人則以：醫療法第十八條第二項規定：「醫療機構不得違反收費標準，超額收
費。」乃為遏止醫療機構向病患收取不合規定之醫療費用，包括違反收費標準、自立
名目收費，以保障民眾就醫之權利。上訴人主張係依「高雄市私立醫院診所收費標準
表」（以下簡稱收費標準表）收取費用，且未接到主管單位告知「觀察床」不能收費
等等，實難採信。蓋以醫療法第十七條規定：「醫療機構收取醫療費用之標準，由直
轄市及縣（市）衛生主管機關核定之。．．．。」，依此法律授權所訂定之收費標準
表並無「觀察床」費用乙項，上訴人對謝姓患者自行加收住院費用，難謂遵守規定。
復以該表於八十五年九月二十六日被上訴人以高市衛三字第三三二三三號函轉請各相
關公會轉知會員，上訴人以不知相關法令為理由，辯稱違反醫事法規之規定不受處分
乙節，係藉詞「不知法律」而犯法或違法，殊不足採，上訴人主張為無理由，請依法
判決駁回等語置辯。
原審斟酌全辯論意旨及調查證據之結果，以：上訴人係高雄市鹽埕區○○○路二一六
號楊柯診所負責醫師，於八十九年十月十五日於該診所為病人謝怡昌進行肢體縫合手
術，由於該診所並非健保特約醫療機構，診治過程全額自費，於八十九年十月十五日
至同年月二十四日治療期間共收取七八、二五○元，其中有「住院費」九千元，此有
楊柯診所住院收費收據及明細影本附原處分卷足參，洵為信實，被上訴人以上訴人違
反醫療法第十八條第二項規定，依同法第七十七條第一項裁處罰鍰銀元伍仟元，並依
醫療法施行細則第十三條通知於九十年三月十日前將超收費用退還病人，於法自屬有
據。再依醫療法第十一條第二項規定，上訴人之診所僅得設置九張以下之觀察病床，
既稱「觀察病床」，則係供短期觀察病情之用，與供長期治療之用之一般病房有別。
抑且，觀之高雄市政府衛生局依據醫療法第十七條第一項之規定核定之收費標準表，
有關門診及急診觀察床之收費標準：「三小時以內二○○至四○○元，三小時以上（
二十四小時內）三○○至八○○元」而病房費係以每日為單位，足見診所之觀察床與
醫院之病房迥異。本件上訴人於八十九年十月十五日於該診所為病患謝怡昌進行肢體
縫合手術，其固得設置觀察床供短暫觀察病情之用，惟該診所既非醫院，即不得收治
住院病人，收取按日計算之住院費用，上訴人收取病患謝怡昌九、○○○元部分，記
載名目為住院費。其於言詞辯論時主張其為觀察床費、診療費；且其顯微手術堪稱首
擘，不應受限於收費標準表之診所收費標準云云，容有誤會。原處分洵屬有據，訴願
決定予以維持，亦無不合等情為由，駁回上訴人之起訴，經核並無違誤。
上訴論旨雖以：「收費標準表」係基於醫療法第十七條之授權發布，惟該法條未充分
規定其授權之內容、目的及範圍，其委任命令依司法院釋字第四○二號、第五一四號
、第三九○號、第三九四號解釋及中央法規標準法第五條第一款、第二款之規定，違
反法律保留原則、法律構成要件明確性原則。又依行政院衛生署發布之「醫療機構設
置標準表」，顯微外科斷肢接合手術，應有醫療法施行細則第九條第二項之適用。「
收費標準表」就觀察病床為二十四小時之限制，逾越醫療法規範意旨，且與醫療法第
二十一條、第四十三條、第五十條等「保護他人之法律」有悖，違反論理法則及經驗
法則，依中央法規標準法第十一條、行政程序法第一百五十八條第一項第一款、第二
款之規定，違反法律保留及法律優越之原則；並且剝奪上訴人之工作權及財產請求權
，違憲、違法，至為明確。原審未就援引法規之合憲性及合法性加以審查，其判決違
背法令等語，指摘原判決違法。惟查憲法所定人民之自由權權利範圍甚廣，並非一切
自由及權利均無分軒輊受憲法毫無差別之保障。醫師從事醫療行為，不僅涉及病患之
權益，更影響國民健康之公共利益。為避免醫療機構濫收醫療費用，增加病患負擔，
自有考慮當地物價、工資及醫療設施水準等因素（醫療法施行細則第十二條第一項參
照），訂定收取醫療費用標準之必要。故醫療法第十七條規定：「醫療機構收取醫療
費用之標準，由直轄市及縣（市）衛生主管機關核定。」係就屬於細節性與技術性事
項所為之授權，符合醫療法第一條規定之立法意旨；上訴人據以訂定前開收費標準，
並未逾越法律之授權，其適法性要無疑義，核與上訴人所引司法院解釋亦無違悖。次
按「醫療機構設有病房收治病人者為醫院；僅應門診者為診所。．．．」、「前項診
所得設置九張以下之觀察病床。」醫療法第十一條第一項前段、第二項定有明文。是
則診所設置「觀察病床」僅限於應門診者短期觀察病情之用，要與醫院可設置收治病
人之「病床」迥異。前開收費標準規定「門診及急診觀察床：1.三小時以內二○○至
四○○元。2.三小時以上（二十四小時內）三○○至八○○元。」其就觀察病床所為
二十四小時之限制，核與醫療法之規定並無牴觸。至於行政院衛生署發布之「醫療機
構設置標準」固規定：「．．．外科得視需要設置門診手術室、供應室。其設置均准
用『綜合醫院、醫院、專科醫院設置標準』之有關規定。」但仍應受醫療法相關規定
之限制，尚難遽認診所得以設置醫院之一般病床。另醫療法施行細則第九條第二項，
係就同條第一項第一款醫院之設置病床而為規定，上訴人開設之診所殊無適用之餘地
。綜上所述，原判決引據之法令並無違反法律保留原則、法律優位原則、法律構成要
件明確性原則之可言，尤難認為剝奪上訴人之工作權及財產權。上訴論旨徒執前詞指
摘原判決違法，求為廢棄，非有理由，應予駁回。
據上論結，本件上訴為無理由，爰依行政訴訟法第二百五十五條第一項、第九十八條
第三項前段，判決如主文。
中    華    民    國    九十二      年      一        月      十六      日
                    最 高 行 政 法 院  第 四 庭
                                審 判 長 法  官      廖  政  雄
                                         法  官      趙  永  康
                                         法  官      林  清  祥
                                         法  官      鍾  耀  光
                                         法  官      姜  仁  脩
右  正  本  證  明  與  原  本  無  異
                                         法院書記官  張  雅  琴
中    華    民    國    九十二      年      一        月      十六      日


司法院資訊處製作；財團法人民間司法改革基金會備份。
